臺灣臺南地方法院民事判決
110年度訴字第1581號
原      告  蘇偉碩
被      告  高雄榮民總醫院臺南分院

法定代理人  王瑞祥
被      告  劉中龍
上二人共同
訴訟代理人  鄭曉東律師
上列當事人間請求侵權行為損害賠償事件，經民國111年4月26日
言詞辯論終結，本院判決如下：
    主    　文
原告之訴駁回。
訴訟費用由原告負擔。
    事實及理由
一、原告起訴主張：原告與被告甲○○原均為被告高雄榮民總醫院
    臺南分院（下稱高雄榮總臺南分院）之醫師，詎被告甲○○竟
    基於公然侮辱及恐嚇之犯意，先於民國108年8月22日16時許
    ，與原告、訴外人羅美雯醫師在高雄榮總臺南分院精神科會
    議室內，討論工作所生之問題時，竟與原告發生爭執，而當
    場以「那你又再扯什麼，他媽的，講什麼等級怎樣」等語（
    下稱系爭8月22日之行為）辱罵原告；復於同年9月20日12時
    許，在上開會議室內，因不滿原告對被告甲○○系爭8月22日
    之行為進行職場暴力通報，竟當場以「我真的想告訴你，蘇
    醫師你生病了」、「對，我說你生病了」、「你personalit
    y disorder（人格障礙），你有病」、「你可以去看看，我
    可以很大膽的跟你講，你跟父母的關係好嗎？你跟authorit
    y的關係好嗎？你都不是，都不是啊，所以你一面做authori
    ty，你一面打擊authority，這就是一個personality disor
    der的問題，personality disorder最重要的一條是，精神
    在哪裡，社會職業功能障礙，你的職業功能勉強，你的社會
    功能障礙」、「我告訴你啦，你要是說這個地方是一個很公
    平的地方我就可以跟你講，我的個性外面的人都是講非常的
    清楚，我不幹這一套的喔，我不來暗的喔，你要是要，你要
    是要用這些暗的，那我們就會在其他的狀況下碰面喔」、「
    我跟院方表示得很清楚，不是你走就是我走」、「為什麼我
    在8月22號我覺得沒有問題的事，你在9月16號你去捅我，投
    訴我，你難道不會跟我講說，主任，你那件事我一直放在心
    裡我過不去，我非常不舒服。如果你這樣的話，我就比較釋
    懷，我就知道你大概是個正常人，可是你不是」、「那我要
    說幹恁娘咧，蛤」、「大港歌唱團，高雄花多少錢請他，他
    就說以後你聽到九二一共識，幹恁娘咧！我告訴過你，我第
    一句話就跟你講說我對不起那是我口頭襌，後面我是跟你開
    玩笑說，哎呀，我們這個，我們這個外省人的國罵還是有點
    水準的，講的是他，我是不是這樣跟你講的，我是不是這樣
    跟你講的」、「沒有機會了，我經跟院長、副院長講了，禮
    拜一沒有得到你很善意地回應的話，我走，而且是在9月底
    ，10月就是你和羅醫師囉」等語（下稱系爭9月20日之行為
    ，與系爭8月22日之行為合稱系爭行為）辱罵原告，足以減
    損原告之名譽及社會評價，且使原告心生畏懼，致生危害於
    安全。原告因被告甲○○系爭行為，受有相當之精神痛苦，且
    因被告高雄榮總臺南分院未盡監督管理之責，亦因連帶負責
    。爰依民法第184條第1項前段、第188條第1項及同法第195
    條第1項之規定，請求被告應連帶賠償精神慰撫金等語。並
    為先位聲明：被告應連帶賠償原告新臺幣（下同）100萬元
    ，及自民事訴訟提出完整譯文暨追加被告被用聲明狀繕本送
    達翌日起至清償日止，按週年利率5％計算之利息；及備位聲
    明：被告甲○○應賠償原告100萬元，及自民事訴訟提出完整
    譯文暨追加被告被用聲明狀繕本送達翌日起至清償日止，按
    週年利率5％計算之利息。
二、被告則以：被告甲○○系爭8月22日之行為係在與原告討論「
    等級」問題時，被告甲○○對原告意見表示不認同之回應，依
    前後語句及聲調態度綜合觀察，並無辱罵原告之意思，且於
    對話過程中旋即向原告解釋用語之意思，並因此跟原告道歉
    ，顯見被告甲○○並無貶抑原告之人格；另被告甲○○系爭9月2
    0日之行為，係在語氣平緩溫和下，本於與原告同事之關係
    ，及身為精神科醫師之專業意見，開導原告改善職場上與同
    事相處之態度，並無貶抑原告人格之主觀意思及客觀情狀；
    再者，縱使認為被告甲○○之系爭行為，涉及名譽權之侵害，
    但此與執行職務無關，也並非是被告高雄榮總臺南分院給予
    之機會所造成必然之結果，因此被告高雄榮總臺南分院自不
    負連帶賠償責任等語置辯。並聲明：原告之訴駁回。
三、得心證之理由：
　㈠原告主張被告甲○○有系爭行為，業據其提出錄音光碟及譯文
    在卷可稽（見審訴卷第35頁至第39頁；本院卷第173頁至第2
    13頁），並經本院當庭勘驗系爭行為之部分錄音對話，此有
    勘驗筆錄存卷可參（見本院卷第274頁至第276頁、第296頁
    至第301頁），且為被告所不爭執，自堪信為真實。
　㈡按因故意或過失，不法侵害他人之權利者，負損害賠償責任
    ；民法第184條第1項前段定有明文。又侵權行為法上所稱侵
    害他人之「名譽」，係指對他人就其品行、德行、名聲、信
    用等的社會評價，名譽有無受損害，應以社會上對個人評價
    是否貶損作為判斷之依據，苟其行為足以使他人在社會上之
    評價受到貶損，不論其為故意或過失，均可構成侵權行為（
    最高法院90年台上字第646號民事判決意旨參照）。再者，
    言論自由為人民之基本權利，憲法第11條有明文保障，以達
    成公民實現自我、溝通意見、追求真理及監督各種政治或社
    會活動之功能性目的，倘行為人言論係針對特定事項，依個
    人價值判斷，提出評論性意見，如非出於真正惡意之陳述，
    因發表意見之評論者不具有妨害名譽之故意，縱其批評內容
    足令被批評者感到不快，仍屬於憲法所保障言論自由之範疇
    ，不能成立公然侮辱行為，故是否構成侮辱要件之判斷，除
    應注意行為人與被害人之性別、年齡、身分等個人條件外，
    尤應著重行為人與被害人間之關係、行為時之客觀情狀、行
    為地之方言或語言使用習慣等事項，依社會一般人對於語言
    使用之認知，進行客觀之綜合評價，不宜僅著眼於特定之用
    語文字，即率爾論斷。
　㈢經查，系爭8月22日之行為乃係被告甲○○與原告、羅美雯醫師
    於會議室內，討論「評量等級」及警衛人力問題時，被告甲
    ○○以「他媽的」一語夾雜於系爭8月22日之行為中，惟細繹
    「他媽的」之用語，在一般語境裡，是藉以表達心中怨恨、
    憤怒、驚詫等情緒之口頭禪，在臺灣一般生活中，大多數均
    有不經意地口出此語的情形，此觀大多數人於自小的生活經
    驗中，或多或少可聽聞過類似詞語，作為對於他人之發洩或
    時事不滿之言語，而聽者主觀上或許意識到名譽情感受傷，
    然在大多數情況，言者均係處於憤怒情緒，而反射性所為決
    斷式語氣以表達心中之不悅，從而縱言者有口出上開不雅之
    言語，然是否即使他人在社會上之評價受到貶損，仍應就客
    觀情況為斷，而被告甲○○所為系爭8月22日之行為，乃係在
    與原告討論過程中，產生爭辯所為之話語，綜觀該次討論過
    程，除系爭8月22日之行為中夾雜「他媽的」之詞彙，被告
    甲○○更於對話中提及「我來不是他媽的幹個主任的」，並旋
    於連續對話中解釋「對不起，你要是聽了這樣我講他媽的，
    我告訴你，他媽的是一個很中性的，講的是他，絕對不是你
    還是什麼。如果我講這個樣子，抱歉，沒有對任何人有怎樣
    的不舒服，我的意思一直就是這樣子，我們來這邊就是把這
    個科帶好」，更於討論結束時提及「對不起我常常，很熟的
    時候會講他媽的，沒有什麼其他的意思」等語，此有本院勘
    驗筆錄存卷可考（見本院卷第296頁至第297頁、第299頁至
    第301頁，詳如附表一、附表二所示），足證被告甲○○以「
    他媽的」之詞彙使用於系爭8月22日之行為中應僅係口頭禪
    ，要非以此言論謾罵原告，實難認被告甲○○當時有辱罵、恐
    嚇原告之主觀意圖，或有何侮辱、恐嚇之客觀行為，或使原
    告在社會上之評價有因此而受到貶損，從而，原告主張被告
    甲○○系爭8月22日之行為侵害其名譽權及有恐嚇之情事，尚
    屬無據。至原告固主張被告甲○○，系爭8月22日之行為中有
    拍桌之舉措，惟依本院勘驗錄音光碟，只可聽聞錄音背景有
    「砰」之聲響，縱然此聲音係因被告甲○○拍桌所致，然此不
    過僅足以證明被告甲○○當時激動情緒之表徵，要難以此遽認
    被告甲○○有何損害原告名譽或恐嚇原告之情事。
　㈣再稽之被告系爭9月20日之行為，乃係於討論精神科業務縮減
    計畫之懇談會所為，此有錄音譯文及該會議記錄在卷可查（
    見審訴卷第37頁至第49頁；本院卷第115頁至第142頁），而
    於該會議中，被告甲○○對於精神科醫師人力之短缺及個案強
    制住院之程序，因與原告間意見不同，雖有以激烈之語氣指
    責原告，並針對原告之人格特質加以評斷，然此應僅係被告
    甲○○針對上開特定事項，依個人價值判斷，提出之評論性意
    見，屬憲法保障言論自由權利之行使及外在表現，固然原告
    聽聞後主觀上情感有所受損或不悅，惟尚難以此論斷被告系
    爭9月20日之行為有何貶抑原告人格評價或有何恐嚇原告之
    情。
　㈤又原告曾對被告涉犯刑法第309條第1項之公然侮辱罪嫌提起
    告訴，嗣經臺灣臺南地方檢察署檢察官以109年度偵字第383
    2號偵查後，認被告系爭行為之措詞或許有失允當，惟難認
    被告主觀上係出於侮辱原告之意，而為不起訴處分，復經原
    告聲請再議後撤回而告確定等情（下稱系爭刑事案件），有
    上開不起訴處分書在卷可稽（見本院卷第103頁至第107頁）
    ，亦經本院依職權調取系爭刑事案件全案卷宗核閱無誤，益
    徵被告甲○○所為之系爭行為並未有何不法侵害原告名譽權、
    自由權之情，揆諸前揭說明，要難認被告甲○○應負侵權行為
    損害賠償責任。從而，原告主張被告高雄榮總臺南分院亦應
    為被告甲○○之系爭行為負起連帶賠償責任，亦屬無據。
四、綜上所述，原告依第184條第1項前段、第188條第1項及同法
    第195條第1項之規定，所為先、備位之聲明，均無理由，均
    應予駁回。
五、本件為判決基礎之事證已臻明確，兩造其餘攻擊防禦方法及
    舉證，經本院斟酌後，認為均不足影響本判決之結果，爰不
    逐一論列，附此敘明。
六、訴訟費用負擔之依據：民事訴訟法第78條。
中　　華　　民　　國　　111 　年　　6 　　月　　24　　日
                  民事第一庭    法  官　施志遠 
以上正本係照原本作成。
如對本判決上訴，須於判決送達後20日內向本院提出上訴狀。
如委任律師提起上訴者，應一併繳納上訴審裁判費。
中　　華　　民　　國　　111 　年　　6 　　月　　24　　日
                                書記官　黃心瑋           
【附表一】： 檔案名稱：2019年8月22日下午3_55_26.mp3 時間：04：50至06：10  被告甲○○ 我又沒在批評你。我就只是說會不會是等級的問題，這很簡單，真的是這樣的，你說你鬆我緊誰誰，這是一個問題，所以對，如果剛剛講到等級，你不舒服，那我跟你道歉，好不好。 原　告 不是說不舒服啦。 被告甲○○ 那你又再扯什麼，他媽的，講什麼等級怎樣（背景出現「砰」的聲響）。 原告 我沒有扯什麼他媽的，你為什麼會講他媽的呢？ 被告甲○○ 你不要扯遠嘛。 原　告 現在還有一個問題是警衛人力的問題。 被告甲○○ 警衛人力就不是我們能解決的，我們只是一個下面精神科，不是我們能解決的就是院長的事情。 原　告 當然我也不是要主任去解決這個問題，是跟主任報告這個問題。 被告甲○○ 對這個我知道，所以剛剛我一直強調我來不是他媽的幹個主任的，對不起，你要是聽了這樣我講他媽的，我告訴你，他媽的是一個很中性的，因為講的是他，絕對不是你還是什麼。如果我講這個樣子，抱歉，沒有對任何人有怎樣的不舒服，我的意思就是一直就是這樣子，我們來這邊就是想把這個科帶好，要不然大家拍手解散，就這樣子阿，是不是這樣子。 

【附表二】： 檔案名稱：2019年8月22日下午3_55_26.mp3 時間：17：20至22：04  被告甲○○ 好，那我們把這個時間好好的想一下，我們在明天的時候，morning meeting完的時後呢，我們把這個時間抓出來，來想一下，好不好。今天不好意思。 原　告 不會不會，是我比較不好意思。 被告甲○○ 不會不會不會，千萬不要這麼說，因為既然我在這邊，而且現在只有我們3個人，那就大家精誠團結的好好地幹，對不對，也就什麼事情看我，我這個人做事情就是這樣子，辦公室裡面我也不會關門的，就是大家開誠佈公在做這件事情，我也不會走什麼後門，不會在背後去捅各位還是什麼的，大家不要幹這種事情，我的個性還是我們軍方，欸，不能講軍方，因為有人把軍方拿出來是這樣子。但是我希望就是有問題，我覺得這是個很大的問題，現在好像大家的時間，因為今天是我值班，馬上時間到了，必須要走了，對不對，那明天在，我們就明天好嗎？不好意思，我們就把時間押到明天，明天我們來好好的想一下這個事情，因為他現在已經講到圖窮匕見，巳經快要，他的建議的方案他剛剛已經講了一些理由，還有已經講他去找過誰、找過誰，什麼什麼東西，對不對，明天這樣好不好，不好意思。 原　告 沒有沒有，耽誤您訪客的時間。 被告甲○○ 哎呀，你以後，媽的，不要這麼講的話，大家同一科，對不起我常常，很熟的時候就會講他媽的（背景出現一人之笑聲），沒有什麼其他的意思，好不好，以後不要講這些（背景出現眾人的笑聲），不好意思，明天我們好好的。